【裁判字號】    97,訴,2903
【裁判日期】    981012
【裁判案由】    分割共有物
【裁判全文】
臺灣臺中地方法院民事判決  97年度訴字第2903號
原      告  丁○○○
                      巷159.
兼丁○○○、甲○○共同
訴訟代理人  丙○○
兼上2人共同
訴訟代理人  甲○○
                      8號
被      告  乙○○
                      巷159.
當事人間分割共有物等事件，本院於98年9月28日言詞辯論終結
，判決如下：
    主    文
兩造共有坐落臺中縣東勢鎮○○○段第0000-0000地號、地目田
、面積一五五一平方公尺之土地，分割如下：附圖一原告方案所
示(1)部分，面積三八八平方公尺土地，由被告取得；附圖一原告
方案所示(2)部分，面積一一六三平方公尺土地，由原告取得，並
按應有部分比例各三分之一維持共有。
被告應將臺中縣東勢鎮○○○段00000-000建號，即門牌號碼：
臺中縣東勢鎮○○路永盛巷一五九號之建物應有部分四分之一移
轉登記予原告丙○○。
訴訟費用由被告負擔百分之三十，餘由原告負擔。
    事    實
一、原告方面：
  (一)坐落台中縣東勢鎮○○○段第0000-0000地號土地，地目田
    、面積1,551平方公尺土地（以下簡稱系爭土地），為兩造
    於民國（下同）97年間因繼承而分別共有，應有部分各1/4
    ，系爭土地雖為耕地，惟依修正後農業發展條例第16條第3
    款規定，兩造為農業發展條例89年1月4日修正後因繼承而共
    有，仍得分割為單獨所有，系爭土地於兩造間並無不分割之
    約定，亦無因物之使用目的不能分割情形，而兩造不能達成
    分割之協議，爰依法訴請分割共有物。就分割方法部分：系
    爭土地係兩造之被繼承人謝登盛於69年間向訴外人黃清水購
    買該筆土地內約150坪即附圖二所示B、C部分，面積543 平
    方公尺之土地，因當時礙於法令之規定無法辦理分割，故謝
    登盛與訴外人黃清水約定將系爭土地所有權全部移轉登記予
    謝登盛，俟日後可以分割時，由謝登盛負擔費用辦理土地分
    割後，無條件將訴外人黃清水殘餘部分之土地歸還移轉登記
    予黃清水，謝登盛買受系爭土地後即僅使用上述購買之部分
    ，其餘土地仍由原權利人使用，故分割時，應區分兩造被繼
    承人謝登盛實際上買受部分及未買受且現由原權利人使用之
    部分，分別按兩造應有部分比例取得，方符公平，又原告3
    人願於分割後繼續維持共有，爰請求將系爭土地分割如附圖
    一原告方案所示：(1)部分面積388平方公尺由被告取得；(2)
    部分面積1,1 63平方公尺由原告3人維持共有。
  (二)門牌號碼台中縣東勢鎮○○路永盛巷159號房屋（以下簡稱
    系爭房屋）原係兩造之被繼承人謝登盛所有，謝登盛與原告
    丙○○、被告乙○○前曾於79年11月11日共同簽立分家書乙
    份，約定系爭房屋由原告丙○○取得，於謝登盛過世後，經
    辦理繼承登記為兩造共有，應有部分各1/4，爰依分家書之
    約定，請求被告乙○○履行約定，將系爭房屋所有權應有部
    分1/4移轉登記予原告丙○○。
  (三)原告並聲明求為判決如主文第一、二項所示。
二、被告對原告主張系爭土地為兩造共有，應有部分各1/4、兩
    造之被繼承人謝登盛當初僅買受如附圖二所示B、C部分及與
    謝登盛、原告丙○○定有分家書等事實，均不爭執，惟辯稱
    ：系爭土地，兩造各有應有部分1/4，雖實際買受面積僅為
    附圖二B、C部分，然日後是否須將土地分割返還予訴外人，
    於本件分割共有物之訴訟，尚無須考慮此問題，請求依附圖
    二被告方案所示分割，符合土地使用現況及共有人之應有部
    分比例。分家書固約定系爭房屋由原告丙○○取得，惟分家
    書中約定被告分得之土地可以建屋，但實際上無法建屋，故
    被告應分得較多之土地才公平，如原告不同意由被告分得較
    多土地，則系爭房屋被告亦有1/4繼承權，不同意將系爭房
    屋所有權應有部分1/4移轉予原告丙○○。並聲明求為判決
    ：駁回原告之訴。
三、原告主張系爭土地為兩造於97年間因繼承而共有，應有部分
    各1/4，兩造之被繼承人謝登盛當初實際上僅買受如附圖二
    所示B、C部分及原告丙○○、被告乙○○與其被繼承人謝登
    盛曾於79年間定有分家書等事實，均為被告所不爭執，堪信
    屬實。本件兩造主要之爭執事項厥為：分割方案之決定及原
    告丙○○得否依分家書之約定請求被告乙○○移轉系爭房屋
    所有權應有部分1/4？
四、法院之判斷：
  (一)按各共有人得隨時請求分割共有物，但因物之使用目的不能
    分割或契約訂有不分割之期限者，不在此限；又共有物之分
    割，依共有人協議之方法行之，分割之方法不能協議決定者
    ，法院得因任何共有人之請求，以原物分配於各共有人，民
    法第823條第1項、第824條第1項及第2項第1款分別定有明文
    。次按耕地指依區域計畫法劃定為特定農業區、一般農業區
    、山坡地保育區及森林區之農牧用地；每宗耕地分割後每人
    所有面積未達○．二五公頃者，不得分割。但本條例中華民
    國八十九年一月四日修正施行後所繼承之耕地，得分割為單
    獨所有。前項第三款所定共有耕地，辦理分割為單獨所有者
    ，應先取得共有人之協定或法院確定判決，其分割後之宗數
    ，不得超過共有人人數。農業發展條例第3條第11款、第16
    條第1項但書第3款、第2項有明文規定。經查：系爭土地之
    地目為田，使用分區係特定農業區，使用地類別為農牧用地
    ，原為兩造之被繼承人謝登盛所有，於97年5月27日以分割
    繼承為登記原因，由兩造因繼承而共有等情，有原告提出之
    土地登記簿謄本2份為證。故系爭土地核屬農業發展條例第
    16 條所稱之耕地，並符合該條例第16條第1項但書第3款、
    第2項之規定，得分割為不超過原共有人人數之宗數。原告
    主張系爭土地為兩造共有，共有人之應有部分各1/4，系爭
    土地並無因使用目的不能分割或共有人間定有有不分割之期
    限，而共有人間未能以協議定分割之方法等事實，業據提出
    土地登記謄本及地籍圖等為證，復為被告所不爭執，堪信屬
    實，則原告請求法院判決分割，自無不合。
  (二)按共有物分割之方法，法院斟酌各共有人之利害關係及共有
    物之性質價格等，本有自由裁量之權，共有人訴請分割共有
    物，其聲明不以主張分割之方法為必要，即令有所主張，法
    院亦不受其主張之拘束，不得以原告所主張之方法為不當，
    而為駁回分割共有物之訴之判決。是原告所主張之分割方法
    ，僅供法院參考而已，設未採其所主張之方法，亦非其訴一
    部分無理由，故毋庸為部分敗訴之判決（最高法院69年度第
    8次民事庭會議決議 (二)參照）。另共有人因共有物分割之
    方法，不能協議決定，而提起請求分割共有物之訴，應由法
    院依民法第824條第2項命為適當之分配，不受任何共有人主
    張之拘束，審判上之共有物分割方法，在德、日、瑞民法，
    固以原物分割為原則，價金分配為例外，但我民法對於二者
    ，則無分軒輊，均應由法院斟酌當事人之聲明，共有物之性
    質，經濟效用及全體共有人之利益等公平決之。故共有物之
    分割方法以何者為適當，法院應斟酌當事人意願、共有物之
    使用情形、經濟效用及全體共有人之利益等情形而為適當之
    分割（最高法院69年度台上字第350號、88年度台上字第600
    號判決意旨均可參照）。再按法院裁判分割共有土地時，除
    因該土地內部分土地之使用目的不能分割（如為道路）或部
    分共有人仍願維持其共有關係，應就該部分土地不予分割或
    准該部分共有人成立新共有關係外，應將土地分配於各共有
    人單獨所有（最高法院69年台上字第1831號判例參照）。經
    查：本件原告主張兩造之被繼承人謝登盛於69年間向訴外人
    黃清水購買該筆土地內約150坪即附圖二所示B、C部分，面
    積543平方公尺之土地，因當時礙於法令之規定無法辦理分
    割，故謝登盛與訴外人黃清水約定將系爭土地所有權全部移
    轉登記予謝登盛，俟日後可以分割時，由謝登盛負擔費用辦
    理土地分割後，無條件將訴外人黃清水殘餘部分之土地歸還
    移轉登記予黃清水，謝登盛買受系爭土地後即僅使用上述購
    買之部分，其餘土地仍由原權利人使用等情，已據原告提出
    買賣契約書為證，且為被告於本院言詞辯論時所不爭執，堪
    信為真實。又原告均陳明其3人願於分割後繼續維持共有。
    本院審酌原告等共有人願繼續維持共有之意願暨兩造之被繼
    承人實際買受之系爭土地僅為如附圖二所示之B、C部分，其
    餘土地仍由原權利人使用，兩造均應繼承其被繼承人對訴外
    人黃清水依買賣契約所負分割、移轉義務等情，則依被告所
    提分案，使被繼承人謝登盛實際買受之範圍大部分均由被告
    取得，而未買受部分之土地則均分配由原告3人取得，於各
    共有人間之利益顯有失衡，並未適當。而原告提出之分割方
    案，即附圖一原告方案所示，乃將系爭土地分為謝登盛實際
    買受及未買受二部分，各部分均由兩造依其應有部分比例分
    配取得，並符合系爭土地目前之使用現況，使各共有人均分
    別取得其被繼承人謝登盛實際買受部分及未買受部分之土地
    ，較符合各共有人利益之公平原則，且分割後之土地宗數亦
    未逾共有人之人數，符合法令之規定，是故，本院認應採如
    主文第一項所示之分割方案。
  (三)原告丙○○主張依其與被告乙○○、被繼承人謝登盛3人於
    於79年11月11日所定分家書之約定，系爭房屋應由原告丙○
    ○取得等情，已據原告丙○○提出分家書為證，且為被告自
    認簽立該分家書，依分家書：「二萬福分得部分(一)現住屋（
    永盛巷159號）連同基地。」之記載，乃約定系爭房屋所有
    權由原告丙○○取得，被告雖抗辯其分得之土地無法建屋，
    應分得較多之土地才公平云云，惟與系爭房屋之分配約定無
    涉，無從據為拒絕履行分家書約定之事由，所辯尚無足採，
    則原告丙○○依分家書之約定，請求被告乙○○履行契約，
    將系爭房屋所有權應有部分1/4移轉登記予原告丙○○，洵
    屬有據，應予准許。
五、從而，原告請求分割共有物及原告丙○○依所定分家書之法
    律關係，請求被告乙○○履行契約，均有理由，應予准許，
    並判決如主文第一、二項所示。末按，分割共有物之訴，係
    合兩造之固有必要共同訴訟，原、被告間本可互換地位，由
    任一共有人起訴請求分割。本件原告起訴雖於法有據，但被
    告之應訴實因訴訟性質所不得不然，其等所為抗辯自為伸張
    或防衛權利所必要，是本院因認本件訴訟費用有關分割共有
    物部分應由兩造依系爭土地應有部分之比例分擔較為公允，
    爰諭知如主文第三項所示。
六、訴訟費用負擔之依據：民事訴訟法第79條、第80條之1、第
    85條第1項。
中    華    民    國    98    年    10    月    12    日
                  民事第一庭    法  官  陳文爵
正本係照原本作成。
如對本判決上訴，須於判決送達後20日內向本院提出上訴狀。
中    華    民    國    98    年    10    月    13    日
                                書記官  李國敬


司法院資訊處製作；財團法人民間司法改革基金會備份。
